【裁判字號】    89,台非,44
【裁判日期】    890218
【裁判案由】    違反槍砲彈藥刀械管制條例
【裁判全文】
最高法院刑事判決                                  八十九年度台非字第四四號
    上 訴 人  最高法院檢察署檢察總長
    被    告  甲○○
右上訴人因被告違反槍砲彈藥刀械管制條例案件，對於臺灣花蓮地方法院中華民國八
十七年四月二日第一審確定判決（八十七年度易字第九九號），認為部分違法，提起
非常上訴，本院判決如左：
    主  文
原判決關於宣告應於刑之執行完畢或赦免後，令入勞動場所強制工作部分撤銷，由臺
灣花蓮地方法院依判決前之程序，更為審判。
    理  由
非常上訴理由稱：「按判決不適用法則或適用不當者為違背法令，刑事訴訟法第三百
七十八條定有明文。刑事判決確定後，發見該案件認定犯罪事實與所採用之證據顯屬
不符，自屬審判違背法令，得提起非常上訴。曾經司法院大法官會議以釋字第一四六
號解釋在案。本件原判決論被告以未經許可無故持有空氣槍等槍械罪，係以被告之自
白、扣案之槍械及鑑定機關之鑑定結果為其證據，認其自白與事實相符。並以被告持
有空氣槍、魚槍及槍彈等多種槍械係一行為觸犯數罪名，依刑法第五十五條從一重處
斷。惟查被告持有多種槍械，固有扣案之槍械及子彈等為證，扣案之槍械及子彈均有
殺傷力，亦有鑑定結果為憑。但依被告歷次自白，其持有之魚槍七支中，有五支係其
自己製造，另二支係買來、十字弓二支係七十五年間買來，另二支係撿來。空氣槍係
六十六年七、八月間受贈而來，卡賓槍子彈係約二年前在花蓮港撿來。有歷次筆錄附
卷可稽。是其取得並持有各該槍械、子彈之時間，各有先後，顯非一行為。原判決以
其係一行為觸犯數罪名，依刑法第五十五條從一重處斷，即與其所採用之證據不相適
合，且因而適用法律錯誤，已屬不合。又依槍砲彈藥刀械管制條例第十九條第一項規
定，犯該條例第七條、第八條、第十條、第十二條第一項至第三項、第十三條第一項
至第三項之罪，經判處有期徒刑者，應於刑之執行完畢或赦免後，令入勞動場所強制
工作，其期間為三年。原判決判處被告有期徒刑一年二月，並諭知於刑之執行完畢或
赦免後令入勞動場所強制工作，竟未諭知強制工作之期間，尤屬違誤。案經確定，攸
關法律之正確適用，合依刑事訴訟法四百四十一條、第四百四十三條提起非常上訴，
以資糾正」等語。
本院按：「判決不適用法則或適用不當者，為違背法令」為刑事訴訟法第三百七十八
條所明定。民國八十六年十一月二十四日修正公布施行，同年月二十六日生效之槍砲
彈藥刀械管制條例第十九條第一項明定：「犯第七條、第八條、第十條、第十一條、
第十二條第一項至第三項、第十三條第一項至第三項之罪，經判處有期徒刑者，應於
刑之執行完畢或赦免後令入勞動場所強制工作，其期間為三年」，是法院依該法條規
定，宣告被告應於刑之執行完畢或赦免後，令入勞動場所強制工作者，併應同時於主
文內諭知其強制工作之期間，且於理由內予以說明，始屬適法。本件原確定判決認定
被告甲○○無故持有空氣槍、魚槍、子彈及刀械之行為，乃犯八十六年十一月二十四
日修正公布前之槍砲彈藥刀械管制條例第八條第三項、第九條第三項、第十一條第三
項及第十二條第三項之罪，而依想像競合犯之例，從一重論處被告槍砲彈藥刀械管制
條例第八條第三項之未經許可無故持有空氣槍罪刑，復爰引刑法第二條第二項：「保
安處分適用裁判時之法律」之規定，依槍砲彈藥刀械管制條例第十九條第一項，宣告
被告應於刑之執行完畢或赦免後令入勞動場所強制工作，惟竟未於主文內，依該法條
併宣告其期間為三年，於理由內就此亦未為論述，非特於法有違，更將形成不定期之
保安處分，殊對被告不利，顯有判決不適用法則之違背法令，案經確定，且不利於被
告，非常上訴意旨執此指摘原判決違背法令，為有理由，應由本院將原判決關於宣告
被告應於刑之執行完畢或赦免後，令入勞動場所強制工作部分予以撤銷。又八十六年
十一月二十四日修正公布施行，同年月二十六日生效之槍砲彈藥刀械管制條例第十九
條第一項併宣告保安處分之規定，於行為在該條例修正生效前而待審判之案件，尚不
得依刑法第二條第二項規定適用修正後之新法，亦即此時仍應依從新從輕之原則不溯
及既往，此觀諸司法院大法官會議釋字第四七一號解釋意旨自明，從而行為在該條例
修正生效前，而犯修正後該條例第十九條第一項所列之罪，於裁判時，依行為人所為
行為之嚴重性、表現之危險性及未來行為之期待性，縱認有予感化矯正之必要性及相
當性，亦僅得審究其是否合於刑法第九十條第一項強制工作要件而為適法之諭知外，
不得適用修正後之該條例第十九條第一項規定宣付強制工作，為維持被告之審級利益
，爰將撤銷部分發回由原審法院依判決前之程序，更為審判，以資糾正。又非常上訴
審，應以原判決確認之事實為基礎，以判斷其適用法律有無違誤，而非常上訴審所得
調查之事實，依刑事訴訟法第四百四十五條第二項準用同法第三百九十四條之規定，
則僅以關於訴訟程序、法院管轄、免訴事由與訴訟之受理者為限。至於其未經原確定
判決認定之事實，適用法令有無違背，即屬無憑判斷。本件原確定判決確認之犯罪事
實，乃被告於八十六年八月二十日前某日起，未經許可，在花蓮縣新城鄉○○村○○
街一巷十號租住處，無故持有制式空氣長槍一把（含空氣槍鉛彈七顆）、鑽石牌魚槍
一支、土造魚槍二支、卡賓槍子彈一顆、十字弓四支（含箭一百四十六支）、匕首二
支，於八十六年八月二十日上午十時許，為警在上址當場查獲，原確定判決因而依想
像競合犯，從一重論處被告未經許可無故持有空氣槍罪刑。而依原確定判決所確認之
事實審核，其按想像競合犯之例，從一重論處被告罪刑，並無適用法則不當之違法。
非常上訴意旨雖稱：「依被告歷次自白，其持有之魚槍七支中，有五支係其自己製造
，另二支係買來、十字弓二支係七十五年間買來，另二支係撿來。空氣槍係六十六年
七、八月間受贈而來，卡賓槍子彈係約二年前在花蓮港撿來。有歷次筆錄附卷可稽」
，惟上述空氣長槍、魚槍、卡賓槍子彈、十字弓箭、匕首等，既係八十六年八月二十
日上午十時許，在被告租住處，同時、同地為警查獲，則無論被告自何時起先後持有
前述槍、彈、十字弓箭、匕首，均無礙於被告自八十六年八月二十日前某日起，曾經
同時、同地持有上述空氣長槍、魚槍、卡賓槍子彈、十字弓箭、匕首之事實認定。原
判決認定之犯罪事實與所採用之證據，難認有顯屬不符之審判違背法令。況且被告就
上述槍、彈、十字弓箭、匕首來源及取得時間等事實，所為之自白，是否與事實相符
，原確定判決並未於事實及理由內加以確認，該部分事實，又未經檢察官載入起訴書
犯罪事實中，非常上訴審就此更屬無從進行調查，此自非原確定判決所確認之事實適
用法律有無違背法令問題，非常上訴意旨就此部分所為之指摘，尚屬誤會，併予指明
。
據上論結，應依刑事訴訟法第四百四十七條第一項第一款前段、第二項前段，判決如
主文。
中      華      民      國    八十九    年      二      月     十八     日
                              最高法院刑事第一庭
                                  審判長法官  施  文  仁
                                        法官  張  淳  淙
                                        法官  林  永  茂
                                        法官  蕭  仰  歸
                                        法官  陳  世  淙
      右正本證明與原本無異
                                              書  記  官
中      華      民      國    八十九    年      二      月    二十三    日


司法院資訊處製作；財團法人民間司法改革基金會備份。
